【裁判字號】    91,訴,2077
【裁判日期】    920619
【裁判案由】    建築法
【裁判全文】
臺北高等行政法院判決                            九十一年度訴字第二○七七號
                              .
    原      告  台安建築物公共安全檢查股份有限公司
    代  表  人  甲○○
    被      告  台北市政府工務局
    代  表  人  乙○○
    訴訟代理人  丙○○
                丁○○
                戊○○
右當事人間因建築法事件，原告不服台北市政府中華民國九十一年四月四日府訴字第
○九一○五八二八八○○號訴願決定，提起行政訴訟。本院判決如左：
    主  文
原告之訴駁回。
訴訟費用由原告負擔。
    事  實
一、事實概要：原告係經內政部認可之建築物公共安全檢查專業機構，前受「中央商
    業大樓管理委員會」委託辦理台北市松山區○○○路一八一號、一八三號地下二
    樓、二樓至十五樓共十四樓層等建築物民國（以下同）八十八年度公共安全檢查
    簽證，系爭建築物使用人劉敏豪檢具原告簽證之「建築物防火避難設施與設備安
    全檢（複）查報告書」、「建築物防火避難設施與設備安全檢查改善計畫書」等
    書面資料向被告機關申請備查，並經被告機關審核後准予報備，列管定期檢查，
    並於八十八年十二月十日前改善，再行申報。嗣被告機關九十年七月二日進行複
    檢抽查時，發現系爭建築物有「防火區劃分隔情形」、「防火區劃防火門窗」、
    「防火區劃防火牆」、「非防火區劃分間牆」、「內部裝修材料」、「屋頂避難
    平台」等檢查項目簽證不實情事，案經被告機關建築管理處建築物公共安全專案
    小組會議決議，審認原告確有業務執行過失，且情節嚴重，乃依建築法第九十一
    條第四項規定，以九十年九月十日北市工建字第九０四四二三八二００號函處以
    原告新台幣（以下同）十二萬元罰鍰。原告不服，提起訴願，遭決定駁回，原告
    猶不甘服，遂向本院提起行政訴訟。
二、兩造聲明：
  (一)原告聲明：原處分及訴願決定均撤銷。訴訟費用由被告負擔。
  (二)被告聲明：駁回原告之訴。訴訟費用由原告負擔。
三、兩造之爭點：
    原告受委託辦理建築物公共安全檢查簽證事宜，有無內容不實？
甲、原告主張：
  (一)原告於八十八年七月檢查系爭受檢場所時，已於現場告知系爭建築物管理委員會
    承辦人員缺失所在，並於制頒之建築物防火避難設施與設備安全檢（複）查報告
    書中Ｆ２--１--３專業檢查人綜合意見欄中，勾選第四款「不符規定」，惟因內
    部作業時之疏失，漏附檢查紀錄表，原告既已告知申報人缺失所在，檢查報告書
    亦勾選不符合規定，並提具改善計畫及自行改善期限，被告機關亦將防火避難設
    施與設備安全檢查申報結果通知書函知申報人應於八十八年十二月十日前改善完
    成後再申報，故原告應無業務執行過失，被告機關複查時間為九十年七月二日，
    距申報日八十八年八月已事隔近兩年，原告當無須替申報人背書檢查結果之必要
    ，且系爭受檢場所原本申報結果即不符規定，自無申報不實之情事，原處分自應
    撤銷。
  (二)系爭受檢場所原本申報結果即為不符合規定，原告檢附之台安建築物公共安全檢
    查∣檢查紀錄上亦載有防火區劃部分未以防火門窗施作等語，該紀錄於系爭建築
    物使用人劉敏豪檢具原告簽證之書面資料向被告機關申請備查時，漏未一併檢送
    ，難謂原告簽證之建築物防火避難設施與設備安全檢（複）查報告書與檢查結果
    事實不符，訴願決定難謂合理。
乙、被告主張：
  (一)按有關專業機構或人員辦理建築物公共安全檢查簽證，應依「建築物公共安全檢
    查簽證及申報辦法」第三條規定之檢查簽證項目表所訂項目為之，此為取得內政
    部核發之認可證之專業機構或人員應必備之專業知識，亦為中央建築主管機關所
    明訂者。又依該辦法第二條規定，建築物公共安全檢查申報之義務人為建築物所
    有權人、使用人，亦即專業機構或人員並非該辦法所稱之申報人或代申報人。本
    件原告係「建築法」暨「建築物公共安全檢查簽證及申報辦法」規定之專業檢查
    機構，且該辦法明定建築物公共安全檢查簽證項目，應由經中央主管建築機關認
    可之專業機構或人員就建築物公共安全檢查簽證項目逐一檢視核對，同時並應製
    作檢查報告書及檢附相關資料，如：房屋權利證明影本、使用執照影本、營利事
    業登記證影本、投保公共意外責任險證明文件‧‧‧等是否齊備，由被告形式上
    審查書面備齊與否，決定是否准予報備。
  (二)查原告受委託辦理系爭建築物八十八年度公共安全檢查簽證及申報，並於建築物
    防火避難設施與設備安全檢（複）查報告書簽證：「不符合規定，但提具改善計
    畫及自行改善期限，請准予備查。」經被告以八十八年十一月六日北市工建字第
    八八三四五四八七○○號函「准予報備，列管定期檢查，並於八十八年十二月十
    日前改善，再行申報」。惟被告於九十年七月二日實施複檢抽查，發現系爭建築
    物不符規定項目如下：（一）防火區劃：二至十五層各樓層使用單元出入大門皆
    為玻璃門，應依原核准圖，改成甲種防火門。（二）部分樓層使用單元內部分間
    牆，未用防火材質施作，應改善（被證一之書證四）。原告簽證內容與現況不符
    ，涉及簽證不實情事，爰依建築法第九十一條第三項規定，處專業檢查機構即原
    告十二萬元罰鍰，並無違誤。
  (三)查原告為經內政部認可之建築物公共安全檢查專業機構（許可證字號：營建署證
    號8-C01002），受委託辦理系爭建築物檢查簽證申報，自應依建築物公共安全檢
    查簽證及申報辦法附表一「建築物公共安全檢查簽證項目表」逐項檢討（計有十
    七項），依法得免設置相關設施或設備者，有關項目始免檢討。經查系爭建築物
    （係屬辦公、服務類第二組【一般辦公室】，由使用人劉敏豪檢具原告簽證之「
    建築物防火避難設施與設備安全檢（複）查報告書」、「建築物防火避難設施與
    設備安全檢查改善計畫書」等書面資料向被告申請備查，並經被告審核後以八十
    八年十一月六日北市工建字第八八三四五四八七○○號函「准予報備，列管定期
    檢查，並於八十八年十二月十日前改善，再行申報」。嗣被告九十年七月二日進
    行複檢抽查時，發現系爭建築物有１．二至十五樓各樓層使用單元出入大門皆為
    玻璃門，應依原核准圖改成甲種防火門。２．部分樓層使用單元內部分間牆未用
    防火材質施作應改善。３．使用違建超過二分之一等不合格之處，亦即有「防火
    區劃分隔情形」、「防火區劃防火門窗」、「防火區劃防火牆」、「內部裝修材
    料」、「屋頂避難平台」等檢查項目不合格，有被告建築物公共安全檢（複）查
    紀錄表可稽，該紀錄表並經原告公司原檢查人鄭一成簽名在案。再查前揭經原告
    簽證之建築物防火避難設施與設備安全檢（複）查報告書，原告在「防火區劃分
    隔情形」、「防火區劃防火門窗」、「防火區劃防火牆」等三項於「初次檢查」
    、「最後檢查」欄均勾註合格，此亦有該建築物防火避難設施與設備安全檢（複
    ）查報告書可稽。
  (四)至原告主張於制頒之建築物防火避難設施與設備安全檢（複）查報告書中Ｆ２-
    １--３專業檢查人綜合意見欄中勾選不符合規定，惟因內部作業時之疏失，造成
    爭議乙節，經查本件建築物防火避難設施與設備安全檢（複）查報告書，原告在
    「防火區劃分隔情形」、「防火區劃防火門窗」、「防火區劃防火牆」等三項於
    「初次檢查」、「最後檢查」欄均勾註合格，又該報告書因勾註該建築物尚有「
    非防火區劃分間牆」、「內部裝修材料」、「昇降設備」等另提改善計畫，而所
    提改善計畫書中並未包括「防火區劃分隔情形」、「防火區劃防火門窗」、「防
    火區劃防火牆」等三項，雖原告於專業檢查人綜合意見欄中勾選不符合規定，仍
    無法證明原告係據實申報。又原告主張其於八十八年七月檢查系爭受檢場所時，
    已於現場告知系爭建物管理委員會承辦人員缺失所在及被告複查時間為九十年七
    月二日，距申報日八十八年八月已事隔近兩年，原告當無需替申報人背書檢查結
    果之必要，且系爭受檢場所原本申報結果即為不符合規定之案件等節，經查原告
    檢附之檢查紀錄上雖載有防火區劃部分未以防火門窗施作等語，惟該檢查紀錄依
    原告陳稱係屬原告公司內部文件，於系爭建築物使用人劉敏豪檢具原告簽證之書
    面資料向被告申請備查時，並未一併檢送，是原告簽證之建築物防火避難設施與
    設備安全檢（複）查報告書與檢查結果事實既不相符，自難以上開內部之檢查紀
    錄表主張免責；更無如原告所稱係替申報人背書檢查結果之情形，又被告係按建
    築法第九十一條第四項規定，就上開准予報備案件執行檢（複）查，復為就最近
    一次申報案件檢（複）查，自准予報備日即八十八年十一月六日起迄檢（複）查
    之九十年七月二日未逾二年，並無原告所謂為申報人背書之虞，原告受委託辦理
    檢（複）查簽證，自應負簽證之責，是其所辯，尚不足採。準此，原告檢查簽證
    內容不實之事證明確，有「臺北市建築物公共安全檢查及申報案件簽證不實認定
    與懲處作業要點」第四點及第五點情節。從而，被告依前揭建築法第九十一條第
    四項及被告八十九年九月二十六日北市工建字第八九三二四八一八０一號公告之
    「臺北市政府工務局處理違反建築法事件統一裁罰基準」規定，處以原告十二萬
    元罰鍰，並無不合。
  (五)末查，行政機關對人民不履行行政法上義務時，迫其履行義務或督促使其與履行
    義務同一狀態，所採取之處分方式與程度，均應符合比例原則，於能實現義務之
    方法中選擇對義務人侵害最小之方法實施之，不得逾必要之程度，此為行政程序
    法第七條所明定，故於適用建築法第九十一條規定予以處分時，自宜參酌。被告
    依建築法第七十七條第四項規定執行檢查，發現簽證不實情節，依法自宜適用建
    築法第九十一條規定予以處分，且為督促專業機構或檢查人員確實履行其檢查簽
    證之職務，暨貫徹前揭法律規定並保護公益及考量該建築物之違規狀態與嚴重程
    度，被告依建築法第九十一條第四項規定所為之罰鍰額度，係依「臺北市政府工
    務局違反建築法事件統一裁罰標準」之規定裁罰，核與比例原則相符。
    理  由
一、按建築法第七十七條第三、四、五項規定：「供公眾使用之建築物，應由建築物
    所有權人、使用人定期委託中央主管建築機關認可之專業機構或人員檢查簽證，
    其檢查簽證結果應向當地主管建築機關申報。‧‧‧」「前項檢查簽證結果，主
    管機關得隨時派員或定期會同各有關機關複查。」「第三項之檢查簽證事項、檢
    查期間、申報方式及施行日期，由內政部訂之。」第九十一條第四項規定：「專
    業機構或人員檢查簽證內容不實者，處新臺幣六萬元以上三十萬元以下罰鍰，並
    移送各該主管機關依法懲處。」建築物公共安全檢查簽證及申報辦法第二條規定
    ：「本辦法所稱建築物公共安全檢查申報人，為建築物所有權人、使用人。‧‧
    ‧」第三條規定：「經中央主管建築機關認可之專業機構或人員辦理建築物公共
    安全檢查簽證項目如附表一，並應製作檢查報告書。‧‧‧」、第七條規定：「
    建築物公共安全檢查申報人應備具申報書及檢查報告書向當地主管建築機關申報
    。」。
二、本件原告係經內政部認可之建築物公共安全檢查專業機構，前受委託辦理台北市
    松山區○○○路一八一號、一八三號地下二樓、二樓至十五樓共十四樓層等建築
    物八十八年度公共安全檢查簽證，該建築物使用人劉敏豪檢具原告簽證之「建築
    物防火避難設施與設備安全檢（複）查報告書」、「建築物防火避難設施與設備
    安全檢查改善計畫書」等書面資料向被告機關申請備查，並經被告機關審核後准
    予報備，列管定期檢查，並於八十八年十二月十日前改善，再行申報。嗣被告機
    關於九十年七月二日進行複檢抽查時，發現系爭建築物有「防火區劃分隔情形」
    、「防火區劃防火門窗」、「防火區劃防火牆」、「非防火區劃分間牆」、「內
    部裝修材料」、「屋頂避難平台」等檢查項目簽證不實情事，被告機關爰依建築
    法第九十一條第四項規定，處以原告十二萬元罰鍰。原告則主張其於八十八年七
    月檢查該建物時，已於現場告知系爭建築物管理委員會承辦人員缺失所在，並於
    制頒之建築物防火避難設施與設備安全檢（複）查報告書中Ｆ2--1--3 專業檢查
    人綜合意見欄中，勾選第四款「不符規定」，惟因內部作業時之疏失，漏附檢查
    紀錄表；另被告機關複查時間為九十年七月二日，距申報日八十八年八月已事隔
    近兩年，原告當無須替申報人背書檢查結果之必要云云，資為抗辯。
三、經查：
  (一)原告受「中央商業大樓管理委員會」委託辦理台北市松山區○○○路一八一號、
    一八三號地下二樓、二樓至十五樓共十四樓層等建築物八十八年度公共安全檢查
    簽證及申報，並於建築物防火避難設施與設備安全檢（複）查報告書簽證：「不
    符合規定，但提具改善計畫及自行改善期限，請准予備查。」，嗣經被告於八十
    八年十一月六日以北市工建字第八八三四五四八七○○號函「准予報備，列管定
    期檢查，並於八十八年十二月十日前改善，再行申報」。惟被告於九十年七月二
    日實施複檢抽查，發現系爭建築物不符規定項目如下：(1)二至十五樓各樓層使用
    單元出入大門皆為玻璃門，應依原核准圖改成甲種防火門。(2)部分樓層使用單元
    內部分間牆未用防火材質施作應改善。(3)使用違建超過二分之一等不合格之處，
    亦即有「防火區劃分隔情形」、「防火區劃防火門窗」、「防火區劃防火牆」、
    「內部裝修材料」、「屋頂避難平台」等檢查項目不合格；有建築物防火避難設
    施與設備安全檢（複）查報告書、被告八十八年十一月六日北市工建字第八八三
    四五四八七○○號函及台北市政府工務局建築物公共安全檢查紀錄表等影本各一
    份及照片五幀在卷足憑，且為兩造所不爭執，堪信為真實。
  (二)被告於九十年七月二日實施複檢抽查，發現系爭建築物有「防火區劃分隔情形」
    、「防火區劃防火門窗」、「防火區劃防火牆」、「內部裝修材料」、「屋頂避
    難平台」等檢查項目不合格；然揆諸本件建築物防火避難設施與設備安全檢（複
    ）查報告書，原告在「防火區劃分隔情形」、「防火區劃防火門窗」、「防火區
    劃防火牆」等三項於「初次檢查」、「最後檢查」欄均勾註合格，又該報告書因
    勾註該建築物尚有「非防火區劃分間牆」、「內部裝修材料」、「昇降設備」等
    另提改善計畫，而所提改善計畫書中並未包括「防火區劃分隔情形」、「防火區
    劃防火門窗」、「防火區劃防火牆」等三項，是以雖原告於專業檢查人綜合意見
    欄中勾選不符合規定，但關於防火區劃部分卻並未據實申報，洵堪認定。
  (三)末查檢查紀錄係屬原告公司內部文件，於系爭建築物使用人劉敏豪檢具原告簽證
    之書面資料向被告機關申請備查時，並未一併檢送，原告簽證之建築物防火避難
    設施與設備安全檢（複）查報告書與檢查結果事實既不相符，已如上述；從而原
    告尚難以上開內部之檢查紀錄表主張免責；又依上開建築法第九十一條第四項規
    定，專業機構或人員檢查簽證內容不實者，即應予以受罰，雖本件自准予報備日
    即八十八年十一月六日起迄檢（複）查之九十年七月二日將逾二年，然並未因此
    即得予以免罰；至原告主張其於八十八年七月檢查系爭受檢場所時，已於現場告
    知系爭建物管理委員會承辦人員缺失所在，原告並未能舉證以實其說，況縱告知
    ，亦無法阻卻原告違規情事，是原告上開主張，自不足採。
四、綜上所述，原告為經內政部認可之建築物公共安全檢查專業機構，受委託辦理建
    築物檢查簽證申報，自應依建築物公共安全檢查簽證及申報辦法附表一「建築物
    公共安全檢查簽證項目表」逐項檢討，據實簽證。然查本件原告有簽證內容不實
    ，被告爰依建築法第九十一條規定予以處分，依法自無不合；訴願決定予以維持
    ，亦無違誤。原告徒執前詞，聲請撤銷原處分及訴願決定，為無理由，應予駁回
    。
據上論結，本件原告之訴為無理由，爰依行政訴訟法第九十八條第三項前段，判決如
主文。
中    華    民    國     九十二      年      六        月     十九       日
               臺 北 高 等 行 政 法 院   第 七 庭
                              審 判 長 法  官  鄭  小  康
                                       法  官  林  金  本
                                       法  官  黃  秋  鴻
右為正本係照原本作成。
如不服本判決，應於送達後二十日內，向本院提出上訴狀並表明上訴理由，如於本判
決宣示後送達前提起上訴者，應於判決送達後二十日內補提上訴理由書（須按他造人
數附繕本）。
中    華    民    國     九十二      年      六        月     十九       日
                                         書 記 官  王琍瑩


司法院資訊處製作；財團法人民間司法改革基金會備份。
